【裁判字號】    99,事聲,64
【裁判日期】    990730
【裁判案由】    聲明異議（消債）
【裁判全文】
臺灣嘉義地方法院民事裁定  99年度事聲字第64號
聲  請  人  遠東國際商業銀行股份有限公司
法定代理人  甲○○
相  對  人  乙○○
代  理  人  洪千雅律師
上列聲請與相對人間本院99年度司執消債更字第3 號更生執行消
事件，聲請人對於本院司法事務官民國99年6 月24日所為更生方
案認可之處分聲明異議，本院裁定如下：
    主  文
異議駁回。
異議費用由聲明異議人負擔。
    理  由
一、按關於更生或清算之程序，除本條例別有規定外，準用民事
    訴訟法之規定，消費者債務清理條例（下稱本條例）第15條
    定有明文。次按司法事務官處理事件所為之處分，與法院所
    為者有同一之效力。當事人對於司法事務官處理事件所為之
    終局處分，得於處分送達後10日之不變期間內，以書狀向司
    法事務官提出異議。司法事務官認前項異議有理由時，應另
    為適當之處分；認異議為無理由者，應送請法院裁定之。法
    院認第一項之異議為有理由時，應為適當之裁定；認異議為
    無理由者，應以裁定駁回之。民事訴訟法第240 條之3 、第
    240 之4 條亦分別定有明文。查本院司法事務官於民國99年
    6 月24日以99年度司執消債更字第3 號裁定認可債務人所提
    更生方案，異議人於收受該裁定送達後10日內具狀聲明異議
    ，司法事務官認其異議無理由而送請本院裁定，經核與上開
    規定相合，先予敘明。
二、異議意旨略以：
（一）關於更生方案公允性之認定標準，若一概給予從寬認定者
      ，則現行金融機構將面臨所有現階段使用信用卡之其他持
      卡人，拒絕履行清償義務之危機，將造成金融秩序之混亂
      及社會動盪與治安問題，故所謂公允與否，應依債務人主
      觀上之內部意識表現於外之行為，即債務人是否已盡其所
      能工作以增加收入，並確實量入為出盡力壓低支出等要素
      為判斷基準綜合判斷。易言之，即更生方案之每期清償金
      額應以債務人每月之經常性固定的最大收入，扣除每月最
      少必須之維生花費後之剩餘金額為基礎，並得按個案事實
      加計其他津貼或獎金，以提高還款總成數外，對債務人在
      收入固定無變動情形下，對債務人每月必要花費的合理性
      把關，是以，雖中央政府99年度公告之台灣省各縣市每一
      成年人每月最低生活費用9,829 元之標準，不得直接作為
      評斷債務人每月生活費用是否合理之計算標準，但仍應可
      為相當程度之參考。
（二）另原裁定認可之更生方案內容，對於債務人更生履行期間
      各項維持基本生活之細目，其中第三項每月5,000 元之房
      屋租金及水電，應由與債務人同財共居之其他有工作能力
      之親屬共同負擔，原審未經調查本件債務人是否尚與其他
      親屬共同生活居住，甚且是否有外出租屋之必要，逕認可
      此項費用為維持生活所必須且由債務人獨力支付全部費用
      ，顯有不當。又第四項每月2,000 元之雜支支出，雖更生
      方案認可裁定係載包含電話費、其他日常用品等費用，然
      除未有詳細名目外，依債務人更生履行期間應撙節開銷、
      戮力清償之消債條例上位概念判斷，除非債務人能提出相
      當程度之釋明，證明每月尚須固定2,000 元之金錢方得維
      持生活，否則僅假設性預估之每月2,000 元費用，縱不予
      完全刪除，亦應做出合理之下修。綜上所論，縱以債務人
      每月21,000元薪資收入，在債務人無其他特殊是由存在之
      前提下，每月應可提出10,000元清償全部無擔保債務，並
      得每月保有11,000元可供生活，如此僅7 年1 個月即可清
      償全部債務，是以原審對於前開各項瑕疵未給予各無擔保
      債權人對更生方案內容表示意見，逕行可決即任意片面以
      為公允而做出認可裁定，實屬不當。
（三）退步言之，縱鈞院認聲請人前述債務人每月10,000元之清
      償方案無理由，而應以原審認定之標準計算，則聲請人亦
      主張更生履行期間應由7 年（84期）延展為8 年（96期）
      ，如此清償金額可提升至768,000 元、清償成數提高至90
      .82 ％。查更生方案履行期間為8 年之內容本就為消費者
      債務條例所允許，且鑑於本案債務人未能清償全部債務，
      故在每期清償金額無法再提高、債務人上屬年輕有工作能
      力等情況下，僅就更生方案以7 年認可之裁定，除有為德
      不足之缺憾，原審未敘明為何更生期間是7 年而非8 年，
      亦屬裁判不備理由之判決當然違背法令，難為聲請人所信
      服。況消債條例施行細則第27條僅係在規定如債務人所提
      之更生方案超過6 年者，應主動於更生方案中載明為何需
      超過6 年履行期間的原因，其目的應係在令各債權人知悉
      其較長更生履行期間的真正原因，如原因不當或無理由者
      ，各債權人亦得單獨就該事由對法院未經債權人會議所認
      可的更生方案，逕行提起異議，故就此目的言之，該條乃
      為保障債權人之權利而設，非原審得據以作為裁定7 年更
      生履行期間的法源依據。
（四）從而，依消費者債務清理條例第1 條，為使負債務之消費
      者得依本條例所定程序清理其債務，以調整其與債權人之
      公平瘦長，債務人於更生履行期間內，自應在收入無有增
      加前提下，將全部扣除合理的每月必要為生費用後之餘額
      ，全數投入更生清償，謀求消費者經濟生活之更生及社會
      經濟之健全發展，特制訂本條例。本案債務人之權益既已
      確保，鈞院自應為債權人謀求相對人可得之利益，不致使
      更生利益全歸於債務人，雖鈞院無法對債務人所提更生方
      案逕行強制更改，然仍可在兩造間居中協調，並依本條例
      最初之立法意旨與意涵，從中維持債務人更生權益，並兼
      顧保障債權人間之公平受償機會，是債務人提出之更生方
      案難認為公允，原裁定遽予認可，顯非適當，爰提出異議
      ，請求予以廢棄等語。
三、按債務人有薪資、執行業務所得或其他固定收入，法院認更
    生方案之條件公允者，得不經債權人會議可決，逕依債務人
    之聲請或依職權以裁定認可更生方案，消費者債務清理條例
    第64條第1 項定有明文。次按消費者債務清理條例之制定，
    乃為使負債務之消費者得依本條例所定程序清理其債務，保
    障債權人之公平受償，以謀求消費者經濟生活之更生，故除
    有本條例第63條第1 項、第64條第2 項所定之情形外，法院
    得斟酌裁量認可更生方案。又更生方案之條件是否公允，必
    須斟酌債務人之收入、積欠債務之緣由、生活支出，及其所
    提更生方案是否使債權人受償金額不致過低等情。
四、經查：
（一）本院裁准債務人開始更生程序後，債務人提出更生方案，
      以其每月收入21,000元，扣除每月必要生活支出12,300元
      後，所剩餘之金額8,700 元中提出8,000 元，作為每月（
      期）更生還款之金額，清償期為7 年（共84期），總清償
      金額為672,000 元，無擔保及無優先權債權人受清償成數
      為79.47 ％。本院司法事務官以該更生方案係公允適當且
      可行，予以認可。
（二）異議人主張債務人既已負鉅額債務，自應以每月之經常性
      固定的最大收入，扣除每月最少必須之維生花費後之剩餘
      金額為基礎，並對債務人每月必要花費的合理性把關，而
      以中央政府99年度公告之台灣省各縣市每一成年人每月最
      低生活費用9,829 元為參考標準，原裁定認可之更生方案
      中第三項5,000 元之房屋租金及水電費，原裁定未調查債
      務人是否尚有其他同財共居之親屬得以共同負擔及是否確
      有外出租屋之必要、第四項2,000 元雜支部分，未據原裁
      定命債務人提出相當釋明證明有支出必要及數額，即遽以
      全額准許，顯然有瑕疵云云。惟查：
    (1)原裁定認可債務人履行期間每月生活必要費用中房租、水
      電費5,000 元部分，業據債務人提出房屋租賃公證書、自
      來水費收據、電費收據等為證，經核金額約略相符，且債
      務人名下並無不動產，亦有債務人稅務電子閘門財產所得
      調件明細表附於99年度司執消債更字第3 號卷可稽，債務
      人自有外出租屋之必要；另債務人自陳目前與兒子同住於
      承租之房屋，兒子工作狀況不穩定，目前失業大約三個月
      等語（見原裁定99年6 月8 日調查筆錄），核與債務人提
      出其設籍於嘉義是民生南路590 巷64號二樓之1 之戶籍謄
      本（附於本院98年度消債更字第160 號卷聲證五）所示，
      債務人登記為戶長，同戶成員僅債務人長子黃耀生（71年
      生），及司法事務官依職權調閱債務人兒子黃耀生稅務電
      子閘門財產所得調件明細表所示，於97年度所得總額僅28
      ,760元、98年度所得總額為191,700 元（附於本院99年度
      司執消債更字第3 號卷）等情相符，是以債務人兒子目前
      經濟狀況，亦無能力幫忙分擔，況債務人主張之房屋租金
      及水電費5,000 元金額並非過高，實無再強令第三人負擔
      而致其陷於經濟生活困頓之理，故債務人此部分主張，自
      有理由。
    (2)另雜支2,000 元部分，聲請人雖主張債務人未提出詳細名
      目並為相當程度之釋明，證明其必要性云云，惟觀諸債務
      人提出之更生方案已於備註欄載明該部分費用包括電話費
      、日常用品等，經核生活物資及醫療費用等乃屬個人基本
      生活所需，倘不予准許，一旦債務人有此需求而入不敷出
      ，豈不將再陷於以債養債之惡性循環，復參以債務人所提
      列之其他項目僅有伙食費、交通費、房租及水電費，並未
      主張其他關於一般生活必須之電話費、醫療、日常生活用
      品等項目，且債務人主張之數額亦未逾一般最低生活之標
      準，仍屬合理，難認有何浪費奢侈情事，聲請人以此認原
      裁定有瑕疵云云，顯然無據。
（三）至於聲請人另稱更生方案清償長期僅7 年，應依消費者債
      務清理條例第53條第2 項第3 款規定，有特別情事而延長
      8 年等語。然按消債條例第53條第2 項第3 款規定：「更
      生方案應記載最終清償期，自認可更生方案裁定確定之翌
      日起不得逾6 年。但有特別情事者，得延長為8 年」，又
      同條例施行細則第27條規定：「債務人提出之更生方案最
      終清償期逾6 年者，應表明無法於6 年內清償之特別情事
      。」，而所謂特別情事，係指為兼顧債務人之清償能力，
      避免更生方案訂定之最終清償期過短，致債務人每月應給
      付之金額過高而無力履行，始規定有延長之必要而言（參
      見本條款之立法理由），可見本條款所指「有特別情事者
      ，得延長為8 年」之目的在將原為6 年之清償額，由債務
      人自己於其所提更生方案平攤為8 年給付，非謂可任意增
      加2 年給付額，更非認法院有權命將更生方案之履行期限
      延長為8 年。本件裁定准予開始更生程序後，均未見債務
      人表示其有無法於6 年內清償之特別情事，依照前揭規定
      及說明，異議人主張履行期限應延長為8 年乙節，難認正
      當。從而，異議人此部分異議理由，尚屬無據。
五、綜上，依本件更生方案，債務人以每月收入扣除每月必要生
    活費用後所餘8,000 元作為更生期間每月還款金額，且清償
    期為7 年（84期），清償總額為672,000 元，無擔保及無優
    先權債權人受清償成數為79.47 ％，足認債務人確有履行更
    生方案之誠意。是債務人之更生方案核屬公允、適當、可行
    ，自應予以認可。此外，本件查無消費者債務清理條例第63
    條第1 項或同條例64條第2 項所定不應或不得認可更生方案
    之消極事由存在。從而，本院司法事務官審酌前情，認債務
    人所提更生方案確屬公允、適當、可行，而逕依同條例第64
    條第1 項裁定予以認可債務人所提更生方案，並依同條例第
    62條第2 項酌定其生活限制，經核並無不合，異議人執前詞
    指摘原裁定不當，求予廢棄，為無理由，應予駁回。
六、依民事訴訟法第240 條之4 第3 項、第95條、第78條，裁定
    如主文。
中    華    民    國    99    年    7     月    30    日
              民事第二庭    法      官  柯月美
上為正本係照原本作成。
如不服本裁定，應於裁定送達後10日內，以書狀向本院提出抗告
，並繳納抗告費新臺幣1 千元。
中    華    民    國    99    年    7     月    30    日
                            書  記  官  黃怡禎

司法院資訊處製作；財團法人民間司法改革基金會備份。
